【裁判字號】    95,訴,820
【裁判日期】    951208
【裁判案由】    業務過失致死
【裁判全文】
臺灣彰化地方法院刑事判決               95年度訴字第820號
公  訴  人  臺灣彰化地方法院檢察署檢察官
被      告  甲○○
選任辯護人  蔡瑞麒律師
上列被告因業務過失致死案件，經檢察官提起公訴（94年度偵字
第7757號），本院判決如下：
    主  文
甲○○從事業務之人，因業務上之過失致人於死，處有期徒刑捌
月。
    事  實
一、甲○○係設於彰化縣二林鎮「財團法人彰化基督教醫院二林
    分院」（下稱彰基二林分院）之急診室專科醫師，為從事醫
    療業務之人。緣張瓊月於民國92年7月5日17時30分許，在葡
    萄園奔跑時，不慎跌倒致剪刀剌傷右胸部，並造成其右鎖骨
    下血管部分發生區域裂開，血液不斷滲入右胸腔覆蓋右上葉
    尖部之病況，隨後張瓊月之父母乙○○、丙○○及同行之友
    人廖素貞即將張瓊月送往彰基二林分院急診室急救。而甲○○為張瓊月從事外傷救護之診療時，本應注意就外傷病患之
    診斷應為重複及密切之理學檢查、生命徵象之觀察，或會診
    相關專科評估等必要之措施，以避免誤認機轉或錯估病情致
    延誤急救先機，且依當時之情況，又無不能注意之情事，乃
    疏未注意，僅就張瓊月右乳上鎖骨下右一長約1公分之傷口
    予以消毒縫合，未對其施以胸部Ｘ光之檢查，或將張瓊月留
    院觀察，即囑張瓊月之父母乙○○、丙○○可於一般外科門
    診追蹤並帶同返家，以致誤認機轉而未發現張瓊月胸腔內已
    有前述病況產生。嗣張瓊月於返家後，即漸漸軟癱無力且叫
    喚不醒，故乙○○等人於同日20時20分再將其送至彰基二林
    分院急診室由甲○○治療。甲○○隨即為其急救並作Ｘ光檢
    查，發現張瓊月胸腔右側大量血胸，經與外科醫師會診後，
    由外科醫師為其進行右側胸管引流術，術後並轉送彰化市之
    財團法人彰化基督教醫院（下稱彰基本院）小兒加護病房，
    惟延至同月13日17時48分許，張瓊月在數次治療搶救下，仍
    不治死亡。
二、案經臺灣彰化地方法院檢察署檢察官自動檢舉偵查起訴。
    理  由
一、證據能力之判斷：
    按被告以外之人於審判外之言詞或書面陳述，除法律有規定
    者外，不得作為證據。被告以外之人於偵查中向檢察官所為
    之陳述，除顯有不可信之情況者外，得為證據。被告以外之
    人於審判外之陳述，雖不符前4條之規定，而經當事人於審
    判程序同意作為證據，法院審酌該言詞陳述或書面陳述作成
    時之情況，認為適當者，亦得為證據。刑事訴訟法第159條
    第1項、第159條之1第2項、第159條之5第1項分別定有明文
    。本件證人乙○○、陳明雄等人於警詢中之陳述，雖屬被告
    以外之人於審判外之言詞陳述，然因被告及辯護人均未於言
    詞辯論終結前聲明異議，本院復審酌該言詞陳述均係由證人
    出於自由意識而陳述，並無非法取證之情況，依刑事訴訟法
    第159條之5之規定，認上開證人於警詢之陳述，得採為認定
    本件犯罪事實所憑之證據。另關於證人乙○○、丙○○、洪
    碧遠、廖素貞等人於偵查中向檢察官所為證述，雖係被告以
    外之人於審判外之言詞陳述，為傳聞證據，然其等於偵查中
    向檢察官所為證述，均經具結，且本院審酌該等言詞陳述均
    係出於證人自由意識下所為之陳述，其等於偵查中之證詞，
    亦無顯有不可信之情況，依刑事訴訟法第159條之1第2項規
    定，均得採為認定本件犯罪事實所憑之證據，合先敘明。
二、上開犯罪事實，被告甲○○固坦承有於上揭時、地，為被害
    人張瓊月診療之情事，惟矢口否認有何業務過失之犯行，辯
    稱：伊當時依被害人父母所提供之資訊，其稱被害人僅係劃
    到而已，當時被害人血壓、呼吸正常，檢查並未發現有滲血
    情形；被害人家屬並未告知被害人受傷之經過，亦無人要求
    伊要照X光，及告知被害人血壓偏低之情形；又依當時被害
    人之情況及親友之描述，及PTS（Pediatric Trauma Score
    ）及RTS（Revised Trauma Score）等檢傷方法所顯示之數
    據資料，才會認為被害人返家休養較佳，無留院觀察之必要
    ，其處置係正確云云。
三、被害人張瓊月於92年7月5日17時30分許，在葡萄園奔跑時，
    不慎跌倒致剪刀剌傷右胸部，並造成其右鎖骨下血管部分發
    生區域裂開，血液不斷滲入右胸腔覆蓋右上葉尖部，經乙○○、丙○○及同行友人廖素貞送往彰基二林分院急診，被告
    係急診室醫師，為其診療後，即囑被害人返家，嗣於同日20
    時20分因被害人昏迷，乙○○等再將其送至彰基二林分院急
    診室由甲○○治療，嗣後被害人由該院外科醫師為其進行右
    側胸管引流術，術後並轉送彰基本院，惟仍於同月13日17
    時48分許不治等情，為被告所不否認，並據證人乙○○、陳
    明雄於警詢時，及證人丙○○、廖素貞、二林分院急診室護
    士洪碧遠於偵訊時具結證述綦詳，且有被害人之彰基二林分
    院急診病歷、護理紀錄、彰基本院張瓊月病歷資料、彰基法
    醫參考病歷摘要，彰化縣警察局二林分局報驗屍體聲請書、
    原斗派出所受理各類案件紀錄表、處理相驗案件初步調查報
    告暨報驗書，臺灣彰化地方法院檢察署電請相驗案件報告、
    勘驗筆錄、驗斷書、相驗屍體證明書、鑑定結果報告書、中
    山醫學大學附設醫院病理科解剖鑑定報告書在卷可憑，上開
    事實，可堪認定。
四、被告辯稱並無業務過失行為，惟查：
（一）被告親自對被害人看診，看當時情形並無滲血，就請助理
      縫合傷口，沒有人跟伊說被害人血壓偏低等節，業經被告
      於檢察官訊問時坦承無訛，惟被害人張瓊月第一次送至二
      林分院急診室時，臉色蒼白，血壓偏低，無法行走一情，
      業據證人丙○○、乙○○於偵查中具結證述明確（94年3
      月24日偵查筆錄，90年度相字第446號卷），而被告於看
      診時，丙○○及廖素貞有向被告詢問是否要照X光，被告
      表示傷口很小，不用照X光等情，亦據證人廖素貞於偵查
      時到庭結證明確（92年9月15日偵查筆錄，90年度相字第
      446號卷），核與證人丙○○於偵查中結證所稱，被告直
      接跟伊說沒有刺進去，不用照X光等語相符，且被害人第
      一次送彰基二林分院時，血壓最高為96mmHg，最低69mmHg
      ，有被害人彰基二林分院急診病歷資料，在卷可稽，參照
      一般認定低血壓之標準，係最高110mmHg以下、最低
      60mmHg以下，則被害人可認確有血壓偏低之情形，在此情
      形下，又經被害人家屬提醒，有被剪刀刺入之危險時，被
      告未慮及被害人所受傷害是否有內出血之可能，並進一步
      詢問被害人受傷經過，以及密切觀察、謹慎處理後續醫療
      措施，逕以被害人傷口並無滲血，即請助理縫合傷口之事
      實，已可認定。
（二）被害人經法醫相驗結果，其右乳房上方水平方向有長約1
      公分縫合傷，右胸腔存在大量血塊覆蓋於右上葉尖部，右
      下鎖骨部出血。而被害人第一次就診之傷口，為1公分表
      皮裂傷，並非刺入胸部或肺部之傷，相對應於傷口的肌肉
      或肺部無刺入傷害。死亡原因判斷為跌倒導致右鎖骨下血
      管部分區域裂開，不斷滲入右胸腔覆蓋右上葉尖部，影響
      肺部功能（呼吸窘迫症）及心臟作用，有中山醫學大學附
      設醫院病理科92年7月28日解剖鑑定報告書附卷可參。本
      件被害人死亡之原因，並非其右胸刺之刺傷，致內部器官
      穿透直接大量流血，而係跌倒加上碰撞剪刀尖銳處，致使
      其胸腔受鈍傷，內部血管破裂出血，已如前述。在關閉被
      害人傷口前後，首要之醫療目標應係正確的評估穿刺深度
      及受犯器官。因被害人所受穿刺傷僅約1公分且及於右側
      胸部，其傷口附近組織混合血腫，若以目視或理學檢查實
      難判斷是否犯及胸內器官，是故理應考慮照胸部X光以便
      釐清。在已出現休克症狀時，單以理學檢查無法確定休克
      來源之情形，或是在患者之生命徵象穩定時，依病史、創
      傷機轉或病程進展需要，在完整詳細的理學檢查外，尚須
      佐以影像資料，以便正確了解及了解受傷程度，並決定處
      理動向，此時皆應採取照X光之方式，了解病患之病情，
      業據行政院衛生署醫事審議委員會（下稱醫審會）第
      0000000號鑑定書出具意見在案。被告身為急診室醫師，
      對於造成孩童外傷之原因，應有探究觀察之專業敏感度，
      況被害人到院時已呈現蒼白之樣貌，對於不擅表達之年幼
      孩童，更有密切評估其生理現象，詳細觀察之必要。
（三）查被害人係5歲之稚齡孩童，其右胸口遭刺傷，被告既未
      了解其刺傷之原因為何，亦毫不探究其內部是否有出血之
      情形，即認為照X光為無必要，且未命被害人留院密切觀
      察，而囑其返家觀察。被告辯以無人告知被害人血壓偏低
      ，以及被害人家屬並無要求照X光等情，認其並無過失，
      惟按醫師非親自診察，不得施行治療、開給方劑或交付診
      斷書，醫師法第11條定有明文。而其規範目的，即係醫療
      業務乃需高度專業之知識，須有醫師資格者，始得為傷病
      患者進行醫療行為，不僅在保護病患生命、身體安全，減
      少誤判情形發生，同時亦是各種醫療行為正當化之依據。
      被告應採取非侵襲性的專業密切留院觀察，以了解病童病
      情的發展，而非囑患者返家，而未考慮其家屬並無觀察外
      傷的專業知識，行政院衛生署醫事審議委員會亦同此認定
      ，有醫審會第0000000號鑑定書在卷可參。被告係急診室
      之專業醫師，理應親自掌握病患身體各種狀況，病患是否
      有血壓偏低、是否需照X光等醫療相關情事，自應自行判
      斷，而非無人告知提醒，即可免除其注意之義務。
（四）綜上所述，外傷病患之留院觀察不同於一般病患，臨床上
      需考慮病患尚未排除即將可能發生後續嚴重而急需醫護處
      理之情形，故重複密切的理學檢查加上會診相關專科做進
      一步評估，係留院觀察的主要內容，此亦據醫審會第
      0000000號鑑定書再次鑑定出具意見在案。被告並未考慮
      被害人是否已排除可能有後續嚴重而急需醫護處理之情形
      ，亦未為重複密切的理學檢查，甚至不知被害人是否有血
      壓偏低之情形，其有業務上應注意能注意，而不注意之過
      失行為，洵堪認定。
（五）辯護人辯護意旨以醫審會兩次鑑定報告之前提，皆係以被
      害人所受之傷勢為胸部穿刺傷為前提，然依據中山醫學大
      學附設醫院病理科解剖鑑定報告書，被害人所受之傷並非
      刺入胸部或肺部之傷，醫審會鑑定報告之前提顯然錯誤而
      其鑑定意見顯無可採云云。然查，醫審會為前開兩次鑑定
      報告，係參考92年度相字第446號卷宗、被害人彰基醫院
      完整病歷（包括護理紀錄、所有檢驗報告及CT片或X光片
      ），以及中山醫學大學附設醫院病理科92年7月28日解剖
      鑑定報告書，前開解剖報告書既係醫審會鑑定資料之一，
      即無誤認被害人所受之傷係刺入胸部或肺部之傷之可能；
      又穿刺傷與刺傷之用語，係習慣不同所致，一般原文係以
      stab表示一情，業據中山醫學大學醫學研究所榮譽法醫師
      蔡崇弘95年10月24日函覆說明在案；再者，醫審會鑑定書
      第八點相驗報告、解剖屍體報告摘要部分，亦列明死亡原
      因係跌倒導致右鎖骨下血管部分區域裂開，大量出血以致
      死亡等情，是醫審會並無認定事實前提錯誤之情形，鑑定
      意見並非不可採。況被告答辯書狀亦採用「穿透性傷口併
      血胸」之用語（94偵字第7757號第15 頁、90年度相字第
      446號卷第145頁、本院卷95年11月24日辯護意旨狀），是
      此等用語尚非影響鑑定意見是否可採之因素，附此說明。
五、按被告行為後，刑法於94年2月2日修正公布，95年7月1日施
    行。修正後刑法第2條第1項規定：「行為後法律有變更者，
    適用行為時之法律。但行為後之法律有利於行為人者，適用
    最有利於行為人之法律。」係規範行為後法律變更所生新舊
    法律比較適用之準據法，於新法施行後，應適用修正後刑法
    第2條第1項之規定，為「從舊從輕」之比較。且比較時應就
    罪刑有關之共犯、未遂犯、想像競合犯、牽連犯、連續犯、
    結合犯，以及累犯加重、自首減輕暨其他法定加減原因（如
    身分加減）與加減比例等一切情形，本於「統一性及整體性
    原則」，綜其全部罪刑之結果而為比較（最高法院95年第8
    次刑事庭會議決議參照）。經查：
（一）新修正刑法於95年7月1日施行之前，刑法分則編有關罰金
      刑之貨幣單位係銀元；且依刑法分則編應處罰金者，應適
      用罰金罰鍰提高標準條例第1條之規定。亦即應按各該具
      體條文制定或修正之先後，定其提高之倍數。惟被告行為
      後，刑法施行法增訂第1條之1，於同年6月14日經總統公
      布，並自同年7月1日起施行；該條規定：「中華民國94年
      1月7日刑法修正施行後，刑法分則編所定罰金之貨幣單位
      為新臺幣。94年1月7日刑法修正時，刑法分則編未修正之
      條文定有罰金者，自94年1月7日刑法修正施行後，就其所
      定數額提高為30倍。但72年6月26日至94年1 月7日新增或
      修正之條文，就其所定數額提高為3倍。」亦即自95年7月
      1日起，刑法分則編所定罰金之貨幣單位，由原來之銀元
      改為新臺幣；且94年1月7日刑法修正時，刑法分則編未修
      正之條文定有罰金者，自95年7月1日起，有關罰金之數額
      提高為30倍。本件被告係犯刑法第276條第2項之業務過失
      致死罪，該罪有罰金刑之處罰，且自24年7月1日公布施行
      後，即未再修正，依增訂刑法施行法第1條之1之規定，其
      罰金以新臺幣為單位，數額應提高30倍，此與修正前之罰
      金以銀元為單位，適用罰金罰鍰提高標準條例之結果應提
      高10倍者，對被告而言，並無不利（新臺幣與銀元之比例
      為1：3，換算結果，亦為30倍）。
（二）被告行為時之刑法第33條第5款規定：「主刑之種類如左
      ：五、罰金：1元以上。」換算新臺幣後，為新臺幣3元以
      上。惟被告行為後新刑法第33條第5款係規定：「主刑之
      種類如下：五、罰金：新臺幣1千元以上，以百元計算之
      。」舊法對被告亦無不利。
（三）經比較修正前、後關於科處罰金刑之刑度規定，以被告行
      為時之舊刑法較有利於被告，依修正後刑法第2條第1項前
      段之規定，自應適用修正前之規定。
六、被告係彰基二林分院之急診室醫師，係從事業務之人。核被
    告所為，係犯刑法第276條第2項之業務過失致死罪。爰審酌
    被告身為急診專科醫師，於有急難事故發生時，深受急診病
    患及其家屬之信任，其職責所在應提供適切且必要之醫療服
    務，適時挽救可能救回之生命，惟被告未注意被害人之情形
    ，致被害人因醫療處置不當救治無效死亡，且犯後態度不佳
    ，迄今尚未賠償被害人家屬等一切情狀，量處如主文所示之
    刑。
據上論斷，應依刑事訴訟法第299條第1項前段，刑法2條第1項前
段、第276條第2項，罰金罰鍰提高標準條例第1條，判決如主文
。
本案經檢察官洪英丰到庭執行職務
中    華    民    國    95    年    12    月    8     日
                  刑事第一庭    審判長法官  王義閔
                                法      官  鄭舜元
                                法      官  林欣苑
以上正本證明與原本無異。
如不服本判決，應於判決送達後十日內向本院提出上訴狀 (須附
繕本 )。
告訴人或被害人對於判決如有不服具備理由請求檢察官上訴者，
其上訴期間之計算係以檢察官收受判決正本之日期為準。
中    華    民    國    95    年    12    月    15    日
                                書  記  官  詹國立
中華民國刑法第276條
（過失致死罪）
因過失致人於死者，處 2 年以下有期徒刑、拘役或 2 千元以下
罰金。
從事業務之人，因業務上之過失犯前項之罪者，處 5 年以下有期
徒刑或拘役，得併科3千元以下罰金。


司法院資訊處製作；財團法人民間司法改革基金會備份。
